【裁判字號】    89,上更(一),416
【裁判日期】    900919
【裁判案由】    偽造有價證券等
【裁判全文】
臺灣高等法院刑事判決                        八十九年度上更(一)字第四一六號
    上  訴  人
    即  被  告  丙○○
    選任辯護人  徐方齡
右上訴人因偽造有價證券等案件，不服臺灣板橋地方法院八十五年度訴緝字第三號，
中華民國八十六年四月二十五日第一審判決（起訴案號：臺灣板橋地方法院檢察署八
十一年度偵字第一三八四六號）提起上訴，判決後，經最高法院第一次發回更審，本
院判決如左：
    主  文
原判決撤銷。
丙○○共同意圖供行使之用，而偽造有價證券，累犯，處有期徒刑參年貳月。附表所
示偽造之支票壹張沒收。
    事  實
一、丙○○前因犯傷害罪，於民國七十七年五月十七日經本院判處有期徒刑二月確定
    ，於七十七年七月十八日易科罰金執行完畢，仍不知警惕，因於八十年間向丁○○批發衣服供乙○○銷售，共積欠丁○○貨款新台幣（下同）九萬元，明知乙○○從甲○○（業經不起訴處分）處取得如附表所示之支票，發票人「陳志明」名
    義印文係出於乙○○之偽造，竟與乙○○基於共同犯意之聯絡，而意圖供行使之
    用，於八十年五月間某日（起訴書誤載為八十一年九月間），在台北市○○○路
    ○段一三八號其原開設之萬年青食品行，由丙○○於上開支票上填寫發票日為八
    十年九月十五日及金額九萬元，而偽造陳志明名義之支票，再委請不知情之戊○○（另經不起訴處分）持以轉交丁○○以支付貨款，嗣經丁○○提示，卻遭退票
    ，始知上開支票帳戶為甲○○名義並非陳志明。
二、案經被害人丁○○訴由臺灣板橋地方法院檢察署檢察官偵查起訴。
    理  由
一、訊據上訴人即被告丙○○矢口否認右開犯行，辯稱：衣服係乙○○在賣，與伊無
    關，前開支票係甲○○開給乙○○，乙○○再交付丁○○，伊未接觸支票云云。
二、經查：
（一）丁○○於提出告訴時，於告訴狀即稱：戊○○介紹丙○○向伊購買衣服（見偵
      查卷第三頁），於偵查中亦稱：衣服是丙○○買的，支票是付衣服的錢（見偵
      查卷第三十五頁背面），於原審到庭亦陳稱：我是在七十九年十二月二十九日
      ，經戊○○介紹在我的工廠認識丙○○，當時丙○○要向我批發衣服去賣，且
      當時戊○○並說丙○○沒有車子載，又向我借了一輛裕隆汽車載衣服回去，衣
      服是在丙○○及他的員工在忠孝東路的店門口賣，我也有去看過，我與丙○○
      見過二次面，一次是他來我那裡，一次是我去他那裡，這中間丙○○又陸續來
      載衣服，所以我才沒有將車要回來，後來要結帳時，丙○○才託戊○○拿一張
      支票過來，戊○○告訴我這張票確實是丙○○開的請戊○○轉交給我．．．我
      確定是在庭的丙○○，因為後來要收貨款時，我好幾次都去丙○○的店裡，但
      丙○○都一直延期．．．我認識乙○○，當時在賣衣服的是乙○○的太太，但
      與我接洽的都是丙○○，當時也是丙○○先來買衣服，後來有時才是丙○○的
      員工來載衣服，我收款都是向丙○○收的，當時丙○○也都沒有拒絕，也沒說
      衣服不是他買的，我從未與乙○○電話聯絡過等語（見原審卷第五十八頁至六
      十頁、第一○○頁背面、第二○三背面）。於本院應訊亦作相同證述（見上訴
      卷第四十三頁、更審卷八十九年六月八日訊問筆錄）。又證人戊○○於偵查中
      亦稱有於七十九年十二月介紹被告向丁○○買衣服，並於原審法院訊問時證稱
      ：「當時乙○○在丙○○處上班，二人有一起到丁○○處看衣服，當時有一起
      吃飯，當時丙○○有說他的店可以擺衣服來賣，價錢也是我與丙○○來談，當
      時丙○○、乙○○也有說要將衣服載到公家機關去賣．．．因當初是張來洽問
      賣衣服，我們請款就針對丙○○．．．我也曾向丙○○催討貨款，但丙○○言
      要等乙○○結算清楚等語」（見原審卷第一一○頁），由上述證詞，可知被告
      所稱伊未向丁○○購買衣服，當時是伊員工乙○○在伊店門口賣衣服，伊不知
      乙○○與丁○○進出貨之情形，亦僅見過丁○○一面云云，顯非實在。
（二）又據證人戊○○於偵查中證稱：支票是丙○○拿給我的（見偵查卷第十一頁背
      面），於原審審理中證稱：被告是經我介紹向丁○○買衣服，我是幫丁○○向
      丙○○收衣服的貨款，上開支票是乙○○從外面帶進來，由丙○○當場開立支
      票，支票面額、日期為丙○○所寫，印章是事先已蓋好了等語（見原審卷第二
      百三十八頁背面），經原審法院提示上開支票原本後，戊○○續稱：「該支票
      是丙○○在北市○○○路○段一三八號所開立，時間是八十年五月間，金額是
      結算後所寫，是我與被告結算，票面到期日是二人協商四個月以後，所以寫八
      十年九月十五日，支票上面筆跡也是丙○○所寫的，丙○○寫的時候，還問我
      （日期）要開多久等語」（見原審卷第二三八頁背面）。雖證人戊○○於原審
      調查中另曾證稱：「上開支票係乙○○從外面拿進來給我，並非丙○○親自開
      票給我」一語（見原審卷第一一○頁），惟其於原審審理時陳稱因該次記憶模
      糊，應以此次（即審理時）回答較為正確一語，且其於審理時就開票之過程細
      節描述甚為詳細，如上所述，再參諸後述證據，應以其於審理時之供述較為可
      採信。
（三）乙○○於本院上訴審八十七年二月十九日調查時到庭證稱：「有在丙○○店門
      口賣衣服，張是老闆，我替他賣」「與丙○○一起去與丁○○接洽」「這張票
      是我向甲○○收來的．．．我與丙○○是老友，我交給他，由他再交給丁○○
      」「我與丙○○是老朋友，他未要求我背書」（見上訴審卷第五十四頁），卷
      查被告於原審均辯稱：伊未見過上開支票，也未向丁○○購買衣服，當時是伊
      員工乙○○在伊店忙口賣衣服，伊不知乙○○與丁○○進出貨之情形，亦僅見
      過丁○○一次面而已云云，於上訴後，乃以此為辯（見上訴審卷第十二頁背面
      ），惟於乙○○於本院上訴審到庭為上開證述後，被告始供承稱：「乙○○交
      給我這張票時，已完成，所以我未要求背書」（見同上卷第五十四頁背面），
      於上訴審審理中亦稱：「票是甲○○交給乙○○，由乙○○交代我交給丁○○
      的」（見上訴審卷第四十一頁），則顯然其以前所辯未見到系爭支票，未經手
      云云，皆與事實不符，係卸責之詞，而據此亦堪信戊○○前開證述可以採信。
      而戊○○於本院調查中到庭又稱系爭支票係乙○○所交付云云，惟對何以之前
      於原審審理中所為之前開證述又無法為合法之解釋，且語焉不詳陳稱：「我有
      看到被告在寫，但寫什麼，我不知道，他二人都有問，開幾月，我說九月份。
      」（見九十年五月十日訊問筆錄）顯見其於本院所稱係乙○○交付云云，係迴
      護被告之詞，不足採信。
（四）查系爭支票（偵查卷第一頁）經本院連同被告平日所書寫之文字送請法務部調
      查局鑑定，經鑑定結果為認「本案經鑑析認為板橋地院八十五年度訴緝字第三
      號刑事卷第一五五頁右側「萬」字及臺銀城中分行一三七張支票影本中第ＡＡ
      0000000、ＡＡ0000000、ＡＡ0000000、ＡＡ0000000、ＡＡ0000000號等五張
      支票，其上字跡、阿拉伯數字與待鑑甲類支票（ＺＱ0000000）上字跡、阿拉
      伯數字，部分筆劃特徵近似」，有法務部調查局九十年七月二十五日（九○）
      陸（二）字第九○○四三五五○號通知書在卷可稽。查上開鑑定通知書就原審
      卷案頁數引用第一五五頁雖有誤，然參之原告於八十五年八月九日所寫附於原
      審卷第一四一頁之字跡，經以肉眼對照觀察，其中有部分「萬」字與系爭支票
      上之「萬」字之特徵有相似之處，是足認上開鑑定結果可供採為認定事實之證
      據，亦足以佐證證人戊○○所稱支票上之日期、金額係被告所書寫一節，為真
      實可信。又雖被告所寫字跡未全然一致，此據上開鑑定通知書亦稱被告其他平
      時及當庭字跡書寫樣式變化不一。而本院比對被告所書寫如原審卷第一四一頁
      之「９」字，與第一八三頁之「９」字，其書寫之運筆方式全然不同，亦見被
      告有意於書寫時做態，故為不實之筆跡，從而其字跡未全然一致，自屬當然，
      然此不影響鑑定之結果及事實之認定，亦不足據以為有利於被告之認定。
（五）雖被告經送請法務部調查局測謊結果，其所稱甲○○支票未曾置其處、未令乙○○開票予丁○○、未開票予乙○○、未偽蓋陳志明印章等情，均無說謊反應
      ，惟本件測謊之鑑驗，係就受測人對相關事項之詢答，對應其神經、呼吸、心
  跳等反應而判斷，其鑑驗結果有時亦因受測人之生理、心理因素而受影響，該
      鑑驗結果固可為審判之參考，但非為判斷之唯一及絕對之依據，尚難據此測謊
      結果即推翻前開證據，而為被告有利之認定，附此敘明。
（六）查甲○○於偵查中到庭雖稱：於七十九年五月份出國，將票放在丙○○那裡（
      見偵查卷第二十二頁背面），然參之乙○○證稱：支票係甲○○交付給伊，伊
      再交被告等語，及被告當庭亦不否認乙○○所陳，亦供稱乙○○有交票給伊（
      以上見上訴卷第五十四頁），如前述，及證人戊○○亦證稱該支票係乙○○自
      外面帶來，交由被告填寫金額及日期（見原審卷第二三八頁），足認甲○○所
      稱交票給被告一節，與事實不符。至乙○○證稱係甲○○欠伊十二萬元，故交
      付支票給伊，伊取得支票時，已蓋好章，及被告稱：乙○○交付時，支票已完
      成（以上見上訴卷第五十四頁背面），然查，如係甲○○欠乙○○十二萬元，
      故而交付支票予乙○○，參之本件支票原係甲○○所有，則甲○○應不致蓋用
      他人之印文，且票面金額亦應為十二萬元，始合於情理，然系爭支票之票面金
      額卻為九萬元，與丁○○之應收之帳款符合，足證被告所稱收受支票時，已完
      成發票，乙○○所稱收受支票時已蓋好章一節，均與事實不符，不足採信。足
      認本件支票係先由乙○○偽造陳志明印文於其上，再交予被告填寫金額、日期
      。至於甲○○於本件偵查中與丁○○和解，給付丁○○九萬元一節，據丁○○
      於偵查中稱「為息事寧人，甲○○說要還我」（見偵查卷第三十六頁），甲○○亦稱「只要撤回告訴就好」（見偵查卷第三十六頁），而丁○○於本院調查
      中亦稱「甲○○說是他的票，所以給我九萬元」（見八十九年六月八日訊問筆
      錄）核其二人所述，亦非有背於常理之處，尚難以事後甲○○於偵查中因丁○○之告訴，而與之達成和解，賠償九萬元，即推論其有參與偽造系爭支票之犯
      行，至乙○○何以持有甲○○之空白支票，因乙○○與甲○○均經本院傳訊無
      著，致無從進一步審究，然此不影響被告與乙○○共同偽造並行使本件陳志明
      支票之刑責，以上併予敘明。
（七）綜上所述，被告否認犯罪，顯係卸責之詞，不足採信，被告前開與乙○○共同
      偽造支票並行使之犯行，事證明確，足以認定。
三、核被告所為，係犯刑法第二百零一條第一項之偽造有價證券罪，其與乙○○間有
    犯意聯絡及行為分擔均屬共同正犯。其偽造印文，為偽造有價證券之部分行為，
    又偽造後持以行使，其行使之低度行為為偽造之高度行為所吸收，均不另論罪。
    又其等利用不知情之戊○○行使偽造之有價證券，為間接正犯。另按行使偽造有
    價證券以使人交付財物，所交付者即該證券本身之價值，不另成立詐欺罪名，公
    訴人認此部分被告另涉有詐欺衣服之罪嫌，容有誤會。又被告前因犯傷害罪，於
    經本院判處有期徒刑二月確定，於七十七年七月十八日易科罰金執行完畢，有臺
    灣高等法院檢察署刑案紀錄簡覆表及本院刑案被告院內前案紀錄表在卷可憑，五
    年內再犯有期徒刑以上之本罪，為累犯，依法加重其刑。
四、原審對被告論罪科刑固非無見，惟查被告係與乙○○共同犯罪，且利用不知情之
    戊○○行使偽造之支票，係間接正犯，原判決就此均未予認定，尚有未洽，被告
    否認犯罪雖無理由，然原判決既有可議，自無可維持，應予撤銷改判。爰酌被告
    犯罪之動機、目的、手段、素行、所生之損害及犯罪後之態度等一切情狀，量處
    如主文第二項所示之刑。附表所示偽造之支票一紙，依法宣告沒收。
五、公訴意旨另以：被告丙○○意圖為自己不法之所有，於七十九年十二月二十四日
    ，在台北縣板橋巿重慶路二九一號，向丁○○佯稱購買衣服轉賣他人，並稱無車
    可載衣服，希望能借車供其載送等詞，致丁○○陷於錯誤而將該車借予使用，事
    後即未返還上開車輛，因認其另涉有詐欺罪嫌。惟按犯罪事實，應依證據認定之
    ，無證據不得推定其犯罪事實。又不能證明被告犯罪者，應諭知無罪之判決，刑
    事訴訟法第一百五十四條、第三百零一條第一項分別定有明文。且按刑法第三百
    三十九條第一項詐欺罪之成立，以意圖為自己或第三人不法之所有，以詐術使人
    將本人或第三人之物交付為要件，若行為人所用方法不能認為詐術，亦不致使人
    陷於錯誤，則不得遽以該罪相繩（最高法院四十六年台上字第二六０號判例意旨
    參照）。經查：本件被告與被害人丁○○間，確實有購買衣服之買賣情事存在一
    節，業據丁○○陳稱屬實，已如前述，且丁○○亦陳稱：當時約定雙方結帳以後
    ，沒有交易時即還車一語（原審八十六年二月三日訊問筆錄），而證人戊○○亦
    兩度證稱有聽到被告叫乙○○將汽車交還丁○○一語（原審八十五年六月十四日
    訊問筆錄、八十六年四月十八日審判筆錄），顯見被告係因借貸關係而取得該汽
    車，應無所指施用詐術，而使丁○○陷於錯誤而交付汽車之詐欺情事至明。此外
    復查無其他積極證據足以證明被告有公訴人所指此部份詐欺犯行，揆諸前揭說明
    ，本應就此部份為無罪之諭知，惟公訴人認此部份與前開論罪科刑部份，有牽連
    犯之裁判上一罪關係，爰不另為無罪之諭知，附此明。
據上論斷，應依刑事訴訟法第三百六十九條第一項前段、第三百六十四條、第二百九
十九條第一項前段，刑法第二十八條、第二百零一條第一項、第二百零五條、第四十
七條、罰金罰鍰提高標準條例第一條前段，判決如主文。
本案經檢察官李良忠到庭執行職務。
中      華      民      國    九十      年      九      月     十九     日
                              臺灣高等法院刑事第十四庭
                                  審判長法  官  陳  祐  輔
                                        法  官  陳  國  文
                                        法  官  蔡  國  在
右正本證明與原本無異。
如不服本判決應於收受送達後十日內向本院提出上訴書狀，其未敘述上訴之理由者並
得於提起上訴後十日內向本院補提理由書（均須按他造當事人之人數附繕本）。
                                        書記官  錢  艷  鳳
中      華      民      國     九十     年      九      月      二十一  日
附錄本案論罪科刑法條全文：
刑法第二百零一條
意圖供行使之用，而偽造、變造公債票，公司股票或其他有價證券者，處三年以上十
年以下有期徒刑，得併科三千元以下罰金。
行使偽造、變造之公債票、公司股票或其他有價證券或意圖供行使之用收集或交付於
人者，處一年以上七年以下有期徒刑，得併科三千元以下罰金。
附表：
編號  付款人                支票號碼           票面金額     發票日
１    台中巿三信進化分社    0000000      0萬元      ．9.


司法院資訊處製作；財團法人民間司法改革基金會備份。
